Inventaris van het archief van de Vereniging van Bewaarders van de Hypotheken, het Kadaster en de Scheepsbewijzen, (1871) 1874-1957 (1978)
Nationaal Archief, Den Haag
Vereniging Hypotheekbewaarders
1871-1978
merendeel 1874-1957
I27112
0.50 meter; 41 inventarisnummers.
Normale geschreven, getypte en gedrukte documenten, geen bijzondere handschriften.
Nationaal Archief, Den Haag
Vereniging van Bewaarders van de Hypotheken, het Kadaster en de Scheepsbewijzen (1874-1991)
Het archief van Vereniging van Bewaarders van de Hypotheken, het Kadaster en de Scheepsbewijzen bevat correspondentie van 1877 tot 1957, verslagen van jaarvergaderingen, een kasboek en rekeningen, stukken over de herziening van de hypothecaire wetgeving, stukken over de belangenbehartiging van Hypotheekbewaarders en hun personeel, en een inventaris van het archief van de vereniging, opgemaakt door mr. J.G. Thierry de Bye bij zijn aftreden als secretaris-penningmeester in 1877.
Archiefvorming
Geschiedenis van de archiefvormer
In juni 1871 kwamen een aantal bewaarders van hypotheken en het kadaster in Arnhem in vergadering bijeen ter bespreking van het rapport van de in 1867 ingestelde staatscommissie van advies tot herziening van de bepalingen in het Burgerlijk Wetboek betreffende de eigendomsoverdracht van onroerend goed en de hypotheken. De toen door één der aanwezigen geopperde suggestie om in de toekomst vaker bij elkaar te komen resulteerde in een tweede vergadering op 6 april 1874 te Utrecht. Deze dag kan als oprichtingsdatum van de Vereniging van Bewaarders van de Hypotheken, het Kadaster en de Scheepsbewijzen worden beschouwd. Hoewel in de eerste jaren een discussie binnen de vereniging werd gevoerd over de vraag of de organisatie rechtspersoonlijkheid diende aan te vragen werd hiertoe pas in 1948 overgegaan.
De vereniging had een tweeledig doel; het bevorderen van een goede wetgeving op hypothecair en kadastraal gebied en het behartigen van de belangen van de leden. De eerste doelstelling kreeg de meeste aandacht; tijdens de jaarlijkse ledenvergaderingen werden diepgaande discussies gevoerd over de praktijk van de hypothecaire en kadastrale boekhouding en over de wenselijkheid van wijzigingen in de wet- en regelgeving op deze gebieden. De collegiale contacten werden versterkt bij het gezamenlijke diner waarmee elke vergadering werd besloten.
Daarnaast intervenieerde de vereniging herhaaldelijk bij het ministerie van Financiën om de belangen van de hypotheekbewaarders als beroepsgroep te bepleiten, met name waar het de salariëring betrof.
Door de ingrijpende reorganisatie van het dienstvak, die zich in de jaren zeventig van deze eeuw voltrok, verloren de hypotheekbewaarders een groot deel van hun zelfstandigheid en nam hun aantal, bij de oprichting van de vereniging nog 37, drastisch af.
Om deze reden werd in 1991 besloten de vereniging te laten fuseren met de Vereniging voor Kadaster en Landmeetkunde tot de nieuwe Vereniging voor Kadaster.
Geschiedenis van het archiefbeheer
Het archief, dat zich bij de overdracht in een grote kist bevond, is verre van volledig. Met name stukken daterend van na de Tweede Wereldoorlog ontbreken, maar ook het oudere gedeelte vertoont lacunes. Toen de voorzitter, bij het 100-jarig bestaan van de vereniging, naar historische gegevens zocht en daartoe de archiefkist opende was hij dan ook "verbijsterd een grote voorraad "ongeregeld" te aanschouwen."
Zie inventarisnummer 12.
De eerste secretaris, mr. J.G. Thierry de Bye, maakte bij zijn aftreden in 1877 een inventaris van de stukken, die hij aan zijn opvolger overdroeg; de archivistische eenheden zijn hierin niet met nummers maar met letters aangeduid.
Zie inv.nr. 41.
Het merendeel van de aldus beschreven archivalia werd bij de huidige inventarisatie aangetroffen; slechts het ontbreken van een notulenboek valt te betreuren.
Het archief van de vereniging werd in 1996 door mr. W. Louwman, hypotheekbewaarder te Arnhem, aan het Algemeen Rijksarchief geschonken.
De verwerving van het archief
Het archief is door schenking verworven.
Inhoud en structuur van het archief
2.19
Aanwijzingen voor de gebruiker
Openbaarheidsbeperkingen
Volledig openbaar.
Materiële beperkingen
Aanvraaginstructie
Openbare archiefstukken kunnen online worden aangevraagd en gereserveerd. U kunt dit ook via de terminals in de studiezaal van het Nationaal Archief doen. Om te kunnen reserveren dient u de volgende stappen te volgen:
U maakt een profiel aan op www.gahetna.nl, en logt vervolgens in
Via de archiefinventaris (alleen de beschrijvingen met rode nummers) selecteert u het gewenste archiefstuk door op de knop 'Reserveren' te klikken
In het volgende scherm geeft u aan op welke dag u het archiefstuk wilt inzien
Indien u zich bevindt in de studiezaal en een tafelnummer heeft ontvangen kunt u dit nummer vermelden. Als u geen tafelnummer heeft kunt u tafelnummer 777 laten staan
Vervolgens bevestigt u uw reservering door deze te versturen.
Verwant materiaal
Beschikbaarheid van kopieën
Beschrijving van de series en archiefbestanddelen
- Algemeen, I
  - Briefwisseling, met bijlagen., 1877-1957; 1-2; 2 pakken
    - 1877, 1881-1883, 1886, 1889-1890, 1894-1899, 1901, 1909, 1911, 1913-1916, 1919-1939, 1
    - 1940-1941, 1945-1951, 1953-1957, 2
  - Verslagen van de Algemene Jaarvergaderingen van de vereniging, gedrukt, met bijlagen., 1882-1939; 3-5; 3 omslagen
    - 1882-1887, 1889-1900, 3
    - 1901-1907, 1909-1920, 4
    - 1921-1939, 5
  - Notulen van de Ledenvergaderingen, met bijlagen., 1946-1950, 1952-1957; 6; 1 omslag
- Bijzonder, II
  - Oprichting en organisatie, A
    - Ontwerp-programma en verslag van het congres van Hypotheekbewaarders te Arnhem, gedrukt, met aantekeningen., 1871; 7; 1 omslag
    - Circulaire tot bijeenroeping van de oprichtingsvergadering van de vereniging te Utrecht, met ingekomen reacties en aanmeldingen voor het lidmaatschap (A en B)., 1874-1876; 8; 1 omslag
    - Stukken betreffende de financiën van de vereniging., 1875-1946; 9-10; 1 deel en 1 omslag
      - Kasboek (F), 1875-1919, 9; 1 deel
      - Ingekomen rekeningen en kwitanties, 1875-1878, 1900-1923, 1929-1939, 1946, 10
    - Stukken betreffende wijzigingen van de statuten van de vereniging en inzake het aanvragen van rechtspersoonlijkheid (gedeelte van W)., 1875, 1878, 1883, 1919, 1921, 1947-1948, 1976; 11; 1 omslag
    - Teksten van de toespraken gehouden door A. van Eck bij het 10-jarig bestaan en van mr. D. Hoeksema en prof.mr. E.A.A. Luijten bij het eeuwfeest van de vereniging, met programma en kranteknipsel betreffende deze laatste gelegenheid en bijgevoegd programma van het tweede "International Congress of Registration Law" in Madrid., 1884, 1974; 12; 1 omslag
    - Stukken betreffende de viering van het 40-jarig en het 50-jarig ambtsjubileum van de voorzitter van de vereniging, G. van Iterson., 1904, 1914-1915; 13; 1 omslag
  - Taken, B
    - Bemoeienis met hypothecaire en kadastrale wetgeving en administratie, a)
      - Stukken betreffende de herziening van de hypothecaire wetgeving., 1874-1877; 14-19; 4 omslagen en 2 katernen
        - Stukken betreffende het door de vereniging aan de ministers van Justitie en Financiën uitgebracht advies tot wijzigingen in de hypothecaire wetgeving en boekhouding (G), 1874-1875, 14
        - Ingekomen brieven van Bewaarders over dit onderwerp (I), 1874-1876, 15
        - Stukken betreffende de door de vereniging geopperde bezwaren tegen het door de regering voorgestelde wetsontwerp tot regeling van dit onderwerp (H), 1875, 16
        - Beschouwingen en bedenkingen over en tegen het bij de wetgevende macht in overweging zijnde Ontwerp van Wet tot wijziging en aanvulling van sommige artikelen van het Burgerlijk Wetboek betreffende het Recht van Hypotheek .... door of namens De Bewaarders van de Hypotheken, enz. in Nederland, gedrukt (S), 1876, 17; 1 katern
        - Nog een enkel woord over het Ontwerp van Wet tot wijziging en aanvulling van het Burgerlijk Wetboek betreffende het Hypotheekregt door mr. J.J. van Steenbergen, gedrukt (U), 1876, 18; 1 katern
        - Handelingen en Bijlagen van de Tweede Kamer der Staten-Generaal betreffende wijzigingen in de wetgeving aangaande het recht van hypotheek en inzake de reorganisatie van het Kadaster, gedrukt (R), 1876-1878, 19
      - Stukken betreffende de reorganisatie van het Kadaster., 1876-1877; 20-22; 3 omslagen
        Zie ook inv.nr. 19.
        - Circulaire aan de leden van de vereniging begeleidende een door het bestuur opgesteld ontwerp van wet met memorie van toelichting tot reorganisatie van het Kadaster, met ingekomen reacties van de leden (M en L), 1876, 20
        - Nota's en memories inzake de reorganisatie van het Kadaster (K), 1876-1877 en z.d., 21
        - Ingekomen brieven van Bewaarders over dit onderwerp (Q), 1876-1877, 22
      - Nota van het bestuur van de vereniging betreffende de door de hypotheekbewaarders toegepaste methode aangaande de aantekeningen van cessie, subrogatie en scheiding van hypothecaire schuldvorderingen, gedrukt, in viervoud., 1892; 23; 4 katernen
      - Verzamelde brochures betreffende aspecten van de hypothecaire-, kadastrale- en notariële praktijk, gedrukt., 1900, 1913, 1919, 1929; 24; 7 katernen
      - Stukken betreffende het door de vereniging aan de minister van Financiën uitgebrachte advies inzake de vernieuwing van de hypotheekinschrijvingen., 1902-1904; 25; 1 omslag
      - Stukken betreffende het door de vereniging aan de Staatscommissie tot herziening der wetgeving op de Registratie en op de Hypotheken en tot reorganisatie dier beide dienstvakken uitgebrachte advies., 1907; 26; 1 omslag
      - Stukken betreffende de bezwaren van de vereniging tegen de nieuwe voorschriften omtrent de jaarlijkse bijwerking van de polderregisters en van het gemeentekadaster., 1916-1917; 27; 1 omslag
      - Stukken betreffende het door de vereniging aan de Commissie tot Reorganisatie van den Kadastralen Dienst uitgebrachte advies., 1918-1919; 28; 1 omslag
      - Stukken betreffende de bezwaren van de vereniging tegen nieuwe voorschriften voor de financiële verantwoording door de Hypotheekbewaarders., 1923; 29; 1 omslag
      - Stukken betreffende het door de vereniging aan de minister van Financiën uitgebrachte advies inzake het vervangen van de verzamelingsleggers door kaarten., 1924; 30; 1 omslag
      - Stukken betreffende klachten van de hypotheekbewaarders over problemen met gegevens van percelen wegens de grote achterstand bij kadastrale dienstopmetingen., 1931; 31; 1 omslag
    - Belangenbehartiging van Hypotheekbewaarders en hun personeel, b)
      - Overzichten van de jaarlijkse inkomsten en uitgaven van de kantoren der Registratie en Hypotheken over de periode 1874-1886, 1896-1897 en 1899-1917, met bijbehorende stukken inzake het salaris en de vergoedingen voor de Bewaarders (N, O en V)., 1877-1878 en z.d. (1887-1918); 32; 1 pak
      - Stukken betreffende de vergoeding aan de Bewaarders van kosten gemoeid met het aanleggen van het register 69a en met het verstrekken van kadastrale extracten (gedeelte van W)., 1878; 33; 1 omslag
      - Stukken betreffende de slechte verhouding tussen de hypotheekbewaarders en de ingenieurs-verificateur van het kadaster., 1880; 34; 1 omslag
      - Praeadvies betreffende de regeling van den rechtstoestand der burgerlijke ambtenaren door N.N. Loeff en N.N. de Lange, gedrukt., 1896; 35; 1 katern
      - Stukken betreffende de bezwaren van de vereniging tegen de benoeming van landmeters tot hypotheekbewaarders., 1915, 1917-1918; 36; 1 omslag
      - Stukken betreffende de omzetting van het salaris van de Hypotheekbewaarders in een vast tractement., 1918-1920; 37; 1 omslag
      - Stukken betreffende het door de vereniging tot de minister van Financiën gerichte rekest inzake de toepassing van het Bezoldigingsbesluit Burgerlijke Rijksambtenaren op ambtenaren werkzaam op hypotheekkantoren., 1923; 38; 1 omslag
      - Stukken betreffende de bezwaren van de vereniging tegen de voorgenomen afschaffing van de waarnemingsbevoegdheid van beëdigde klerken op hypotheekkantoren., 1923-1924; 39; 1 omslag
      - Stukken betreffende individuele belangenbehartiging van enkele Bewaarders bij de reorganisatie van de Dienst van het Kadaster en Openbare Registers., 1974-1976, 1978; 40; 1 omslag
  - Archief, C
    - Inventaris van het archief van de vereniging, opgemaakt door mr. J.G. Thierry de Bye bij zijn aftreden als secretaris-penningmeester., 1877; 41; 1 katern
      De bestanddelen van het archief zijn voorzien van een kenmerk A - W.